ACORDAO-COMPLETO-2412868

ACÓRDÃO 2544/2020 ATA 36/2020 - PLENÁRIO

VISTOS, relatados e discutidos estes autos de tomada de contas especial instaurada por força do Acórdão 2037/2016-TCU-Primeira Câmara, em razão de irregularidades em licitações e desvios de recursos no âmbito do Município de Conceição/PB, tendo como escopo específico, nesta ocasião, o Convênio PAC 202225/11 (Siconv 760305/11) , que teve por objeto a construção de quadra poliesportiva;
ACORDAM os Ministros do Tribunal de Contas da União, reunidos em sessão do Plenário, ante as razões expostas pelo Relator, em:
9.1. excluir da presente relação processual Francisco de Oliveira Braga Neto e Marcos Jessé Rocha Pedrosa;
9.2. considerar revel, para todos os efeitos, Anna Thereza Chaves Loureiro, a empresa São José Construções e Serviços Ltda. e seus respectivos sócios, Antônio Gomes Pedroza e José Thiago Araújo, dando-se prosseguimento ao processo, nos termos do art. 12, § 3º, da Lei 8.443/1992;
9.3. com fundamento nos arts. 1º, inciso I, 16, inciso III, alíneas "b" e "c", e 19, da Lei 8.443/1992, julgar irregulares as contas de Vani Leite Braga de Figueiredo, de Maria Vilma de Oliveira, da empresa contratada, São José Construções e Serviços Ltda., e de seus sócios administradores, Antônio Gomes Pedroza e José Thiago Araújo, condenando-os solidariamente ao pagamento da quantia de R$ 100.643,18 (cem mil, seiscentos e quarenta e três reais e dezoito centavos) , atualizada monetariamente e acrescida de juros de mora a partir de 15/6/2012 até a data do efetivo recolhimento, na forma da legislação em vigor, fixando o prazo de 15 (quinze) dias, a contar do recebimento da notificação, para que seja comprovado, perante este Tribunal, o recolhimento da quantia ao Fundo Nacional de Desenvolvimento da Educação, nos termos do art. 23, inciso III, alínea "a", da referida Lei, c/c o art. 214, inciso III, alínea "a", do Regimento Interno do TCU;
9.4. com fundamento no art. 57 da Lei 8.443/1992, aplicar aos responsáveis a multa individual abaixo especificada, atualizada monetariamente desde a data do presente acórdão até a do efetivo recolhimento, se for pago após o vencimento, na forma da legislação vigente, fixando o prazo de 15 (quinze) dias, a contar do recebimento da notificação, para que seja comprovado, perante este Tribunal, o recolhimento da quantia ao Tesouro Nacional, nos termos do art. 23, inciso III, alínea "a", da referida Lei, c/c o art. 214, inciso III, alínea "a", do Regimento Interno do TCU:
	Responsável
	Valor (R$) 

	Vani Leite Braga de Figueiredo
	40.000,00

	São José Construções e Serviços Ltda.
	30.000,00

	Antônio Gomes Pedroza
	30.000,00

	José Thiago Araújo
	30.000,00

	Maria Vilma de Oliveira
	30.000,00

9.5. com fundamento nos arts. 1º, inciso I, 16, inciso III, alínea "b", e 19, da Lei 8.443/1992, julgar irregulares as contas de Anna Thereza Chaves Loureiro e Maria Cenir Ramalho;
9.6. com fundamento no art. 58 inciso II, da Lei 8.443/1992, aplicar aos responsáveis a multa individual abaixo especificada, atualizada monetariamente desde a data do presente acórdão até a do efetivo recolhimento, se for pago após o vencimento, na forma da legislação vigente, fixando o prazo de 15 (quinze) dias, a contar do recebimento da notificação, para que seja comprovado, perante este Tribunal, o recolhimento da quantia ao Tesouro Nacional, nos termos do art. 23, inciso III, alínea "a", da referida Lei, c/c o art. 214, inciso III, alínea "a", do Regimento Interno do TCU:
	Responsável
	Valor (R$) 

	Anna Thereza Chaves Loureiro
	15.000

	Maria Cenir Ramalho
	15.000

9.7. autorizar, desde logo, nos termos do art. 28, inciso II, da Lei 8.443/1992, a cobrança judicial das dívidas caso não atendidas as notificações;
9.8. autorizar, caso requerido e se o processo não tiver sido remetido para cobrança judicial, o pagamento das dívidas em até 36 (trinta e seis) parcelas mensais e consecutivas, nos termos do art. 26 da Lei 8.443/1992 c/c o art. 217 do Regimento Interno/TCU, fixando-se o vencimento da primeira parcela em quinze dias, a contar do recebimento da notificação, e o das demais a cada trinta dias, devendo incidir sobre cada valor mensal os correspondentes acréscimos legais, na forma prevista na legislação em vigor, alertando-os que a inadimplência de qualquer parcela acarretará o vencimento antecipado do saldo devedor;
9.9. considerar graves as infrações cometidas por Vani Leite Braga de Figueiredo, Maria Vilma de Oliveira, Anna Thereza Chaves Loureiro, Maria Cenir Ramalho, empresa São José Construções e Serviços Ltda. e seus respectivos sócios, Antônio Gomes Pedroza e José Thiago Araújo;
9.10 inabilitar os responsáveis abaixo identificados para o exercício de cargo em comissão ou função de confiança no âmbito da Administração Pública pelo período indicado, nos termos do art. 60 da Lei 8.443/1992;
	Vani Leite Braga de Figueiredo
	8 anos

	Antônio Gomes Pedroza
	5 anos

	José Thiago Araújo
	5 anos

	Maria Vilma de Oliveira
	5 anos

	Anna Thereza Chaves Loureiro
	5 anos

	Maria Cenir Ramalho
	5 anos

9.11. declarar a inidoneidade da empresa São José Construções e Serviços Ltda., para participar, por cinco anos, de licitação na Administração Pública Federal, nos termos do art. 46 da Lei 8.443/1992;
9.12. com fundamento no art. 16, § 3º, da Lei 8.443/1992, c/c art. 209, § 7º, do Regimento Interno do TCU, remeter cópia deste acórdão à Procuradoria da República na Paraíba, para adoção das medidas que entender cabíveis; 
9.13. dar ciência deste acórdão ao Município de Conceição/PB, aos responsáveis e ao Fundo Nacional de Desenvolvimento da Educação.

Tomada de contas especial instaurada diante de irregularidades verificadas nas licitações realizadas e da ausência de nexo causal entre os serviços pactuados por meio de convênios e os recursos federais repassados ao município, objetos, inclusive, das operações "Transparência" e "Premier", realizadas pela Polícia Federal e pela Controladoria-Geral da União (CGU).

Município de Conceição/PB.

3. Responsáveis: Anna Thereza Chaves Loureiro (XXX.367.014-XX); Antônio Gomes Pedroza (XXX.008.794-XX); Francisco de Oliveira Braga Neto (XXX.502.304-XX); José Thiago Araújo (XXX.160.044-XX); Marcos Jesse Rocha Pedrosa (XXX.230.403-XX); Maria Cenir Ramalho (XXX.555.974-XX); Maria Vilma de Oliveira (XXX.227.734-XX); São Jose Construções e Serviços Ltda. - Epp (12.499.326/0001-94); Vani Leite Braga de Figueiredo (XXX.909.804-XX).

13.1. Ministros presentes: Ana Arraes (na Presidência), Walton Alencar Rodrigues, Benjamin Zymler, Augusto Nardes, Aroldo Cedraz, Bruno Dantas (Relator) e Vital do Rêgo.
13.2. Ministro-Substituto convocado: Marcos Bemquerer Costa.
13.3. Ministros-Substitutos presentes: André Luís de Carvalho e Weder de Oliveira.

BRUNO DANTAS

Trata-se de tomada de contas especial constituída a partir de representação acerca de graves indícios de irregularidades ocorridas em licitações e contratos custeados com verbas oriundas de convênios federais e contratos de repasse com a União, tendo sido, inclusive, objeto das operações "Transparência" e "Premier", realizadas pela Polícia Federal e pela Controladoria Geral da União. Assim, em cumprimento ao Acórdão 2037/2016-TCU-Primeira Câmara, foi determinada a constituição de processo específico de tomada de contas especial.
Por registrar as principais ocorrências havidas no andamento do processo até o momento, resumindo os fundamentos das peças acostadas aos autos, adoto como relatório, com os ajustes necessários, a instrução da secretaria responsável pela análise da demanda (peça 391) , a qual contou com a anuência do corpo diretivo da unidade (peças 392 e 393) :
"INTRODUÇÃO
1. Trata-se de Tomada de Contas Especial, constituída em cumprimento ao Acórdão 2037/2016-TCU-Primeira Câmara (peça 331) , prolatado nos autos da Representação TC Processo 029.469/2011-2, que considerou procedente aquela Representação e determinou a constituição de processo específico de tomada de contas especial, conforme proposto no parágrafo 23.5 da instrução de 25/1/2016 (peça 329) , a fim de citar os responsáveis especificados, desconsiderando a personalidade jurídica da empresa São José Construções e Serviços Ltda. (CNPJ 12.499.326/0001-94) , em decorrência da não comprovação da boa e regular aplicação de recursos federais repassados mediante Convênio PAC 202225/11 (Siconv 760305/11) , firmado entre a Prefeitura Municipal de Conceição-PB e o Fundo Nacional de Desenvolvimento da Educação (FNDE) , para construção de quadra poliesportiva, uma vez que não restaram comprovados os nexos causais entre os ditos recursos e a execução da obra.
HISTÓRICO
2. Em cumprimento à determinação contida no item 1.9.2 do Acórdão 2.037/2016-TCU-1º Câmara, foram promovidas as citações dos seguintes responsáveis:
a) Vani Leite Braga de Figueiredo (CPF XXX.909.804-XX) , prefeita municipal à época, mediante Ofício-TCU/SECEX-PB 763/2016, de 14/7/2016 (peças 344 e 353) , tendo apresentado as alegações de defesa em 23/8/2016 (peça 369) ;
b) Francisco de Oliveira Braga Neto (CPF XXX.502.304-XX) , filho da prefeita municipal à época, mediante Ofício-TCU/SECEX-PB 767/2016, de 14/7/2016 (peças 348 e 354) , tendo apresentado as alegações de defesa em 31/8/2016 (peça 370) ;
c) Maria Vilma de Oliveira (CPF: XXX.227.734-XX) , presidente da CPL à época, mediante Ofício-TCU/SECEX-PB 768/2016, de 14/7/2016 (peças 349 e 360) , tendo apresentado as alegações de defesa em 8/9/2016 (peça 373) ;
d) Anna Thereza Chaves Loureiro (CPF: XXX.367.014-XX) , membro da CPL à época, mediante edital 033/2017-TCU/SECEX-PB, de 3/4/2017 (peça 386) , publicado no DOU de 6/4/2017 (peça 387) , após três tentativas frustradas mediante ofícios (peças 350, 355, 377, 379, 382 e 383) , tendo permanecido silente;
e) Maria Cenir Ramalho (CPF: XXX.555.974-XX) , membro da CPL à época, mediante Ofício-TCU/SECEX-PB 770/2016, de 14/7/2016 (peças 351 e 361) , tendo apresentado as alegações de defesa em 8/9/2016 (peça 373) ;
f) São José Construções e Serviços Ltda. (CNPJ 12.499.326/0001-94) , mediante Ofício-TCU/SECEX-PB 764/2016, de 14/7/2016 (peça 345) , conforme aviso de recebimento de 29/7/2016 (peça 357) , tendo permanecido silente;
g) Antônio Gomes Pedroza (CPF: XXX.008.794-XX) , sócio da empresa São José Construções e Serviços Ltda., mediante Ofício-TCU/SECEX-PB 765/2016, de 14/7/2016 (peças 346 e 358) , tendo permanecido silente;
h) José Thiago Araújo (CPF: XXX.160.044-XX) , sócio da empresa São José Construções e Serviços Ltda., mediante Ofício-TCU/SECEX-PB 766/2016, de 14/7/2016 (peça 347) , tendo permanecido silente;
i) Marcos Jessé Rocha Pedrosa (CPF: XXX.230.403-XX) , engenheiro da empresa contratada, mediante Edital 033/2017-TCU/SECEX-PB, de 3/4/2017 (peça 386) , publicado no DOU de 6/4/2017 (peça 387) , após tentativa frustrada mediante Ofício-TCU/SECEX-PB 771/2016, de 14/7/2016 (peças 352 e 356) , tendo permanecido silente.
2.1. Conforme relatório que respaldou o Acórdão 2037/2016-TCU-Primeira Câmara (peça 331) , o débito alvo desta tomada de contas especial refere-se apenas ao pagamento da primeira medição informada no item 5 adiante, feito na gestão da Sra. Vani Leite Braga. É que o Gestor municipal seguinte não pactuou com as práticas irregulares aqui apontadas e obrigou que a própria empresa contratada passasse a executar a obra, além de ter se assegurado de comprovar o nexo entre os pagamentos por ele efetuado e as despesas correspondentes, levando o Tribunal a decidir que, a partir da nova gestão, a empresa passou a ter vida real, deixando de ser fictícia, o que possibilitou referido nexo causal entre a verba utilizada na nova gestão e as obras.
EXAME TÉCNICO
3. Segundo extrato do Sistema Integrado do Ministério da Educação (Simec) , de 19/3/2019 (peça 391) , o Termo de Compromisso PAC 2225/2011 foi celebrado entre o Fundo Nacional de Desenvolvimento da Educação (FNDE) e o município de Conceição/PB, com vigência até 31/5/2017, objetivando a construção de quadra poliesportiva no referido município, no valor de R$ 506.321,01, a cargo do concedente. Consta também que a obra estaria concluída desde 10/4/2015, com percentual de execução de 99,27%.
4. Os recursos federais foram repassados mediante as seguintes ordens bancárias, creditadas na conta/BB 19.750-5, agência 0913-X:
	Ordem bancária
	Data
	Valor (R$) 

	2012OB650199
	23/1/2012
	101.264,20

	2012OB652367
	29/10/2012
	50.632,10

	2012OB652403
	31/10/2012
	227.844,45

	2015OB820490
	23/12/2015
	126.580,26

	Total (R$) 
		506.321,01

5. Ainda conforme o Simec e também o Sistema Integrado de Gestão Financeira (Sigef) e documentos de despesas (peça 71) , foram efetuados os seguintes pagamentos, via transferências bancárias, à empresa São José Construções e Serviços Ltda. (conta/BB 335-1, agência 0991) , vencedora da tomada de preços 013/2012, mediante contrato 055/2012, celebrado em 7/5/2012:
	Data
	Medição
	Nota fiscal
	Valor

	14/6/2012
	1ª
	15
	100.643,18

	5/11/2012
	2ª
	27
	278.413,13

	29/12/2015
	3ª
	123
	114.991,10

	Total (R$) 
	494.047,41

6. As irregularidades levantadas na instrução de peça 329, que fundamentou o Acórdão 2037/2016-TCU-Primeira Câmara, prolatado nos autos da representação TC Processo 029.469/2011-2, que deram azo às propostas de citações, serão analisadas a seguir em conjunto e em confronto com as alegações de defesa apresentadas pelos responsáveis arrolados.
7. Situação encontrada: não comprovação da boa e regular aplicação de recursos federais do Convênio PAC 202225/11 (Siconv 760305/11) , firmado entre a Prefeitura Municipal de Conceição-PB e o Fundo Nacional de Desenvolvimento da Educação-FNDE, para construção de quadra poliesportiva, uma vez que não resta comprovado o nexo causal entre tais recursos e a execução da obra, haja vista os indícios de que a empresa São José Construções e Serviços Ltda. não executou os serviços correspondente aos referidos recursos.
7.1. Condutas
a) da ex-Prefeita e seu filho: contratação da empresa por meio de procedimento licitatório fraudulento; efetuar pagamento a essa empresa por serviços que ela efetivamente não executou; e usar a documentação dessa empresa (licitação, notas fiscais, recibos etc.) para dar aspecto de legalidade à aplicação dos recursos conveniados;
b) da empresa São José e respectivos sócios (Antônio Gomes Pedroza e José Thiago Araújo) : receber pagamentos feitos com recursos federais por serviços que efetivamente não executou; fraudar procedimento licitatório; fornecer documentos para comprovação de despesas fictícias;
c) dos membros da Comissão Permanente de Licitação: participar da fraude à licitação, em favor da empresa contratada;
d) do Sr. Marcos Jessé Rocha Pedrosa, engenheiro da contratada: assinar boletins de medição atestando a execução de serviços pela contratada, quando esta não executou os ditos serviços.
7.2. Nexo causal:
a) em relação a ex-Prefeita e seu filho: recursos federais do convênio foram usados, irregularmente, no pagamento de serviços que a empresa, contratada irregularmente, não foi quem os executou, acarretando dano ao Erário Federal. Portanto, o dano em questão é consequência direta da conduta dos responsáveis, que contrataram irregularmente a empresa e pagaram por serviços que ela não executou;
b) em relação à empresa São José: com a fraude à licitação e o recebimento dos pagamentos feitos com recursos federais, sem ter executado os serviços correspondentes, a empresa concorreu e se beneficiou do prejuízo suportado pelo Erário;
c) em relação aos sócios da empresa São José: ao usarem a empresa para fraudar a licitação e receber os pagamentos feitos com recursos federais, sem ter executado os serviços correspondentes, os responsáveis concorreram e se beneficiaram do prejuízo suportado pelo Erário;
d) em relação à comissão de licitação: ao participarem da fraude à licitação para favorecer a contratada, os agentes ensejaram a contratação dela, o pagamento por serviços que ela não executou e o, consequente, prejuízo ao Erário; 
e) em relação ao Sr. Marcos Jessé Rocha Pedrosa: ao assinar boletins de medição atestando a execução de serviços que a empresa efetivamente não executou, ele contribuiu para o pagamento desses serviços e para o, consequente, prejuízo suportado pelo Erário;
7.3. Evidências: (peças 1-2, 11, 27-331, 345-346, 376, 424-430, 439-445 e 447-448) .
a) do direcionamento da licitação (relatório da CGU, peça 28, p. 9-15; inquérito policial federal, peças 424-430; edital da licitação, peça 92) :
a.1) exigência de declaração, expedida pela Prefeitura até o 3º dia útil anterior à licitação, da inexistência de pendências contratuais ou de qualquer outra natureza perante o ente licitante (itens 5.4.c e 11.g do edital) ;
a.2) exigência de comprovação, expedida pela Prefeitura, da realização de visita ao local da obra até 3 dias antes da licitação (item 7 do edital) ;
a.3) exigência de comprovação de capacidade técnico profissional sem a devida justificativa, sem parâmetro definido e sem identificar as parcelas relevantes da obra sob as quais incidiram essa demonstração de capacidade (tem 10.4.2 do edital) ; 
a.4) exigência de comprovação de quitação do edital (item 11.f do edital) ;
a.5) exigência de cronograma físico-financeiro (item 13.4 do edital) ;
a.6) habilitação da empresa Viga Engenharia Ltda., apesar de sua proposta não conter os preços unitários dos serviços, em afronta ao item 13.3 do edital e ao princípio da legalidade;
a.7) as propostas das empresas Viga Engenharia Ltda. e JMR Construtores Ltda. apresentam estrita correspondência, não só pelo valor global, mas, também, pelos idênticos valores totais de cada item, sugerindo que elas foram confeccionadas pela mesma pessoa ou em conjunto.
a.8) indícios de conluio entre a comissão de licitação e as empresas JMR, São José Construções e Inprel (peças 425, p. 71-72, e 427, p. 95) , para favorecer a contratada, inclusive suspeita de substituição de proposta durante a realização do certame;
a.9) o sócio da contratada, Antônio Gomes Pedrosa, possuía relação com a gestão municipal que ultrapassava a simples execução das obras (peça 425, p. 75) ;
b) foi constatado (peça 28, p. 5-17) que o fiscal da Prefeitura Durval Leite não fiscalizava os serviços, que os boletins de medição só continham assinatura do representante da contratada (Marcos Jessé) , que as notas fiscais da obra foram atestadas pela Secretária de Educação Maria Vilma (que também atuou como presidente da comissão de licitação) e que inexistia vínculo de emprego entre a contratada e os trabalhadores alocados na obra, pois a única relação de trabalho registrada no INSS envolvia o respectivo sócio (peça 28, p. 16) ;
c) os boletins de medição eram preenchidos a mando do Sr. Braguinha ou da Tesoureira Mônica (peça 425, p. 22) ;
d) foram localizadas na sede da Construtora São José várias folhas de papel timbrado em branco, carimbadas e assinadas pelo Engenheiro Marcos Jessé (peças 425, p. 69-72, e 427, p. 204) ;
e) diálogos telefônicos (peça 425, p. 24-26) captaram o Sr. Braguinha dando orientação para forjamento de contratos trabalhistas, preenchimento de boletins de medição e para pessoas simularem que estavam trabalhando nas obras, a fim de enganar a CGU;
f) a CGU verificou que outras obras fiscalizadas estavam sendo realizadas pelos funcionários municipais Manoel Ramalho Lins (MIR) e José Quintino (Zé Quintino ou Quintino) , este último Coordenador Municipal de Fiscalização de Obras (peça 425, p. 27-29) .
7.4. Dispositivos violados:
a) em relação à empresa e respectivos sócios: art. 71, inciso II, da Constituição Federal/1988, c/c o art. 93 do Decreto-Lei 200, de 25/2/1967; arts. 1º e 2º da Lei 6.496, de 7/12/1977; art. 3º da Resolução-Confea 425, de 18/12/1998; arts. 216 e 219, §§ 5º e 6º, do Decreto 3.048, de 6/5/1999; art. 876 da Lei 10.406, de 10/1/2002; art. 90 da Lei 8.666, de 21/6/1993;
b) em relação à ex-Prefeita e seu filho Braguinha: arts. 37, caput e inciso XXI, e 71, inciso II, da Constituição Federal/1988, c/c o art. 93 do Decreto-Lei 200, de 25/2/1967; arts. 3º, § 1º, inciso I, 30, §§ 1º, inciso I, e 2º, e 90 da Lei 8.666/93; Súmula 263; art. 20 da Instrução Normativa-STN 1, de 15/1/1997; arts. 62 e 63 da Lei 4.320, de 17/3/1964; arts. 1º e 2º da Lei 6.496, de 7/12/1977; art. 3º da Resolução-Confea 425, de 18/12/1998; arts. 216 e 219, §§ 5º e 6º, do Decreto 3.048, de 6/5/1999;
c) em relação aos membros da comissão de licitação: arts. 37, caput e inciso XXI, e 71, inciso II, da Constituição Federal/1988, c/c o art. 93 do Decreto-Lei 200, de 25/2/1967; arts. 3º, § 1º, inciso I, 30, §§ 1º, inciso I, e 2º, e 90 da Lei 8.666/93; Súmula 263;
d) em relação ao Sr. Marcos Jessé Rocha Pedrosa: arts. 71, inciso II, da Constituição Federal/1988; arts. 62 e 63 da Lei 4.320, de 17/3/1964; art. 927 da Lei 10.406/2002.
7.5. Quantificação do débito:
	Data de Ocorrência
	Valor histórico (R$) 

	30/05/2012
	100.643,18

Cofre Credor: Fundo Nacional de Desenvolvimento da Educação (FNDE) .
7.6. Responsáveis solidários:
- Vani Leite Braga de Figueiredo (CPF XXX.909.804-XX) , ex-Prefeita;
- São José Construções e Serviços Ltda. (CNPJ 12.499.326/0001-94) , contratada;
- Antônio Gomes Pedroza (CPF XXX.008.794-XX) e José Thiago Araújo (CPF XXX.160.044-XX) , sócios da empresa contratada;
- Francisco de Oliveira Braga Neto (CPF XXX.502.304-XX) , filho da ex-Prefeita;
- Maria Vilma de Oliveira (CPF XXX.227.734-XX) , Anna Thereza Chaves Loureiro (CPF XXX.367.014-XX) e Maria Cenir Ramalho (CPF XXX.555.974-XX) , presidente e membros da comissão de licitação, respectivamente;
- Marcos Jessé Rocha Pedrosa (CPF XXX.230.403-XX) , Engenheiro da empresa contratada. 
8. Alegações de defesa apresentadas em peça conjunta de igual teor e mediante procurador em comum, pelas Sras. Cenir Ramalho e Maria Vilma de Oliveira em 8/9/2016 (peça 373) :
8.1. Preliminarmente, o representante das responsáveis informa que o Tribunal de Contas do Estado da Paraíba (TCE/PB) julgou regular a licitação em apreço e o contrato dela decorrente, após a análise técnica dos seus aspectos formais, o que afastaria a alegação de que o procedimento licitatório realizado estaria com irregularidades.
8.2. Na sequência, alega não ser possível a condenação baseada apenas em suposições ou incertezas, para ao final registrarem a inocorrência de danos ao erário, ausências de dolo, má-fé, culpa grave ou locupletamento dos responsáveis, ressaltando que nenhum pagamento foi realizado na gestão da defendente, para reconhecer ao final tão somente a ocorrência de erros de ordem formal, facilmente sanáveis. 
9. Alegações de defesa apresentadas pela Sra. Vani Leite Braga de Figueiredo em 23/8/2016 (peça 369) :
9.1. Preliminarmente, a representante da responsável informa que a obra da quadra poliesportiva foi integralmente concluída e entregue a população de Conceição, tendo sido atingido 100% da execução física, estando a obra em pleno uso, tudo conforme previsto no plano de trabalho, o que sanearia as irregularidades em apreço.
9.2. Em seguida, aduz que as licitações eram realizadas pela comissão permanente de licitação, sem qualquer interferência da ex-gestora, que somente a homologava, na condição de agente político, não sendo cabível responsabilizá-la por imprecisões e irregularidades que não lhe foram apontadas pela comissão de licitação ou por sua assessoria jurídica.
9.3. Argumenta, na sequência, que não seria razoável exigir do gestor uma análise minuciosa dos aspectos formais dos procedimentos licitatórios, não tendo ocorrido conduta dolosa ou culposa no certame em tela; e que o Tribunal de Contas do Estado da Paraíba (TCE/PB) julgou regular a Tomada de Preços 13/12 e o contrato dela decorrente, após a análise técnica dos seus aspectos formais, o que afastaria a alegação de que o procedimento licitatório realizado estaria com irregularidades. 
9.4. Ressalva que 'nenhum pagamento foi realizado na gestão da defendente' e que a complexidade da legislação impossibilita na prática que todos conheçam a lei, para concluir que não há elemento material que aponte para a ocorrência de culpa grave, má-fé, dolo do agente, enriquecimento ilícito ou lesão ao erário, mas somente meras suposições e/ou incertezas, e reconhecer que ocorreram somente erros formais facilmente sanáveis.
9.5. Ao final, pede que este Tribunal julgue regular as contas da avença em análise.
10. Alegações de defesa apresentadas pelo Sr. Francisco de Oliveira Braga Neto em 31/8/2016 (peça 370) :
10.1. Preliminarmente, o representante do responsável informa que a obra da quadra poliesportiva foi integralmente concluída e entregue a população de Conceição/PB, tendo sido atingido 100% da execução física, estando a obra em pleno uso, tudo conforme previsto no plano de trabalho, o que sanearia as irregularidades em apreço.
10.2. Argumenta, em seguida, que o Tribunal de Contas do Estado da Paraíba (TCE/PB) julgou regular a Tomada de Preços 13/12 e o contrato dela decorrente, após a análise técnica dos seus aspectos formais, o que afastaria a alegação de que o procedimento licitatório realizado estaria com irregularidades. 
10.3. Acrescenta que 'o defendente não possui qualquer relação com a Prefeitura Municipal de Conceição, sendo apenas filho da ex-gestora municipal, contudo sem ocupar qualquer cargo ou função na Edilidade, o que de plano impede de que lhe sejam atribuídos quaisquer atos na execução do convênio em apreço'.
10.4. Ressalta a complexidade da legislação para defender a impossibilidade prática de que todos conhecem a lei, para concluir que não há elemento material que aponte para a ocorrência de culpa grave, má-fé, dolo do agente, locupletamento ilícito ou lesão ao erário, mas somente meras suposições e/ou incertezas, erros formais facilmente sanáveis, que não justificaria processo de tomada de contas especial para apurar o contrato de repasse em comento.
10.5. Ao final, pede que este Tribunal julgue regular as contas da avença em análise.
Análise:
11. O argumento de que houve a aprovação da licitação pelo Tribunal de Contas do Estado da Paraíba (TCE/PB) , trazido pelos responsáveis, não tem o condão de afastar em definitivo a ocorrência de irregularidade no certame, haja vista a comprovação de exigências editalícias que restringiram a competitividade e direcionaram a licitação, bem como os robustos indícios de que houve conluio e que a licitação foi forjada para favorecer a empresa São José Construções e Serviços Ltda., tais como os seguintes relatados no item 7.3 desta instrução;
a) do direcionamento da licitação (relatório da CGU, peça 28, p. 9-15; inquérito policial federal, peças 424-430; edital da licitação, peça 92) :
a.1) exigência de declaração, expedida pela Prefeitura até o 3º dia útil anterior à licitação, da inexistência de pendências contratuais ou de qualquer outra natureza perante o ente licitante (itens 5.4.c e 11.g do edital) ;
a.2) exigência de comprovação, expedida pela Prefeitura, da realização de visita ao local da obra até 3 dias antes da licitação (item 7 do edital) ;
a.3) exigência de comprovação de capacidade técnico profissional sem a devida justificativa, sem parâmetro definido e sem identificar as parcelas relevantes da obra sob as quais incidiram essa demonstração de capacidade (tem 10.4.2 do edital) ; 
a.4) exigência de comprovação de quitação do edital (item 11.f do edital) ;
a.5) exigência de cronograma físico-financeiro (item 13.4 do edital) ;
a.6) habilitação da empresa Viga Engenharia Ltda., apesar de sua proposta não conter os preços unitários dos serviços, em afronta ao item 13.3 do edital e ao princípio da legalidade;
a.7) as propostas das empresas Viga Engenharia Ltda. e JMR Construtores Ltda. apresentam estrita correspondência, não só pelo valor global, mas, também, pelos idênticos valores totais de cada item, sugerindo que elas foram confeccionadas pela mesma pessoa ou em conjunto.
a.8) indícios de conluio entre a comissão de licitação e as empresas JMR, São José Construções e Inprel (peças 425, p. 71-72, e 427, p. 95) , para favorecer a contratada, inclusive suspeita de substituição de proposta durante a realização do certame;
a.9) o sócio da contratada, Antônio Gomes Pedrosa, possuía relação com a gestão municipal que ultrapassava a simples execução das obras (peça 425, p. 75) ;
12. Tampouco foi afastada a ocorrência da irregularidade principal em tela, que é a ausência do nexo causal entre os recursos repassados e a execução das obras, haja vista os indícios de que a empresa São José Construções e Serviços Ltda. não foi quem executou os serviços correspondentes aos referidos recursos, tais como os seguintes relatados no item 7.3 desta instrução:
b) foi constatado (peça 28, p. 5-17) que o fiscal da Prefeitura Durval Leite não fiscalizava os serviços, que os boletins de medição só continham assinatura do representante da contratada (Marcos Jessé) , que as notas fiscais da obra foram atestadas pela Secretária de Educação Maria Vilma (que também atuou como presidente da comissão de licitação) e que inexistia vínculo de emprego entre a contratada e os trabalhadores alocados na obra, pois a única relação de trabalho registrada no INSS envolvia o respectivo sócio (peça 28, p. 16) ;
c) os boletins de medição eram preenchidos a mando do Sr. Braguinha ou da Tesoureira Mônica (peça 425, p. 22) ;
d) foram localizadas na sede da Construtora São José várias folhas de papel timbrado em branco, carimbadas e assinadas pelo Engenheiro Marcos Jessé (peças 425, p. 69-72, e 427, p. 204) ;
e) diálogos telefônicos (peça 425, p. 24-26) captaram o Sr. Braguinha dando orientação para forjamento de contratos trabalhistas, preenchimento de boletins de medição e para pessoas simularem que estavam trabalhando nas obras, a fim de enganar a CGU;
f) a CGU verificou que outras obras fiscalizadas estavam sendo realizadas pelos funcionários municipais Manoel Ramalho Lins (MIR) e José Quintino (Zé Quintino ou Quintino) , este último Coordenador Municipal de Fiscalização de Obras (peça 425, p. 27-29) .
13. Nem mesmo a constatação da execução física de 100% dos serviços é suficiente para comprovar a regularidade da avença, pois a jurisprudência desta Corte é no sentido de que a mera execução física do objeto ou de parte dele, por si só, não comprova que os recursos foram aplicados corretamente, cabendo ao responsável demonstrar o nexo causal entre os recursos que lhe foram repassados e os documentos de despesas referentes à execução, tais como notas de empenho, recibos, notas fiscais, extratos bancários, de forma que seja possível confirmar que determinada obra foi executada com os recursos transferidos. 
13.1. Esse entendimento fundamenta-se no dever de prestar contas, previsto no parágrafo único do art. 70 da Constituição Federal, bem como em outros normativos infraconstitucionais, como o Decreto-Lei 200/1967. Nesse sentido é o teor dos Acórdão 2024/2016-TCU-Segunda Câmara, rel. Ana Arraes; 1.449/2016-TCU-2ª Câmara, rel. Ana Arraes; 11.236/2015-TCU-2ª Câmara, rel. Ana Arraes; 11.222/2015-TCU-2ª Câmara, rel. Augusto Nardes; e 7.612/2015-TCU-1ª Câmara, rel. Walton Alencar Rodrigues. 
13.2. Desse modo, os documentos constantes do processo comprovam a execução do objeto, mas não permitem concluir sobre a correta aplicação dos recursos repassados, devendo por isso ser rejeitadas as contas dos gestores, sendo estes condenados ao valor total do débito. 
14. Relativamente às alegações de boa-fé arguidas pelos gestores, a jurisprudência deste Tribunal sedimentou entendimento de que, quando se trata de processos atinentes ao exercício do controle financeiro da Administração Pública, tais como o que ora se examina, a boa-fé não pode ser presumida, devendo ser demonstrada e comprovada a partir dos elementos que integram os autos.
14.1. Tal interpretação decorre da compreensão de que, relativamente à fiscalização dos gastos públicos, privilegia-se a inversão do ônus da prova, pois cabe ao gestor comprovar a boa aplicação dos dinheiros e valores públicos sob sua responsabilidade.
14.2. Nesse contexto, e após exame de toda a documentação carreada aos autos, não há como se vislumbrar a boa-fé nas condutas dos responsáveis, já que não foram constatados atos ou fatos atenuantes os quais pudessem apontar para atitude zelosa e diligente dos responsáveis na gestão da coisa pública. Aliás, os indícios acima elencados apontam, na verdade, para a ocorrência de fraude na licitação e desvio dos recursos públicos utilizados no pagamento à contratada na gestão dos responsáveis aqui arrolados. Com efeito, também não alcançou eles o intento de comprovar a correta aplicação dos recursos que lhe foram confiados, restringindo-se a apresentar alegações incapazes de elidir a irregularidade cometida.
14.3. Sobre o assunto, o art. 202, § 6º, do Regimento Interno/TCU, estabelece que, não restando configurada de forma objetiva a boa-fé dos responsáveis, o Tribunal proferirá, desde logo, o julgamento definitivo de mérito pela irregularidade das contas.
14.4. São nesse sentido os Acórdão 10995/2015-TCU-Segunda Câmara, rel. Marcos Bemquerer; 7.473/2015-TCU-1ª Câmara, rel. Benjamin Zymler; 9376/2015-TCU-2ª Câmara, rel. Vital do Rêgo; 8.928/2015-TCU-2ª Câmara, rel. Marcos Bemquerer; 1895/2014-TCU - 2ª Câmara, rel. Ana Arraes, entre outros.
15. Quanto ao argumento apresentado pela Sra. Vani Leite Braga de Figueiredo de que não pode ser responsabilizada por imprecisões ou irregularidades não apontadas pela comissão de licitação, ainda que não tenha participado da elaboração do edital, os membros da comissão de licitação e a ex-prefeita, ao homologar o procedimento, admitiram e toleraram a inclusão de cláusulas e condições que frustraram em tese o caráter competitivo da licitação. 
15.1. Sobre o tema, transcreve-se excerto do Relatório que conduziu o Acórdão 1526/2016-TCU-Plenário, da lavra do Ministro Augusto Nardes:
'Segundo a publicação do TCU Licitações e Contratos - Orientações de Jurisprudência do TCU - 4ª edição, 'homologação é ato que ratifica todo o procedimento licitatório e confere aos atos praticados aprovação para que produzam efeitos jurídicos necessários'. Segundo jurisprudência desta Casa, 'pelos vícios ocorridos em procedimento licitatório cabe a responsabilização solidária da autoridade que homologa o certame, exceto se as irregularidades decorrerem de vícios ocultos, dificilmente perceptíveis na análise procedida por essa autoridade' (Acórdãos do Plenário 3.389/2010, 1.457/2010, 787/2009; Acórdão da 2ª Câmara, 1.685/2007 e Acórdão da 1ª Câmara, 690/2008, dentre outros) . No caso presente, não há que se falar em vícios ocultos, ainda mais pela vasta experiência do Sr. Laélio, conforme atestam afirmações de outros responsáveis chamados em audiência, posto que as cláusulas que restringiram a competitividade constaram do edital, que deveria ter sido objeto de conferência em sua homologação.'
15.2. A jurisprudência do Tribunal é no sentido de que o ato convocatório deve estabelecer as regras para a seleção da proposta mais vantajosa para a Administração, não se admitindo cláusulas desnecessárias ou inadequadas, que restrinjam o caráter competitivo do certame (Acórdão 885/2011-TCU-Plenário, rel. Augusto Sherman; 1.028/2011-TCU-Plenário, rel. André de Carvalho; 2.796/2011-TCU-2a Câmara, rel. Raimundo Carreiro; 168/2009-TCU-Plenário, rel. José Jorge; 1.745/2009-TCU-Plenário, rel. Marcos Bemquerer; 3.966/2009-TCU-2a Câmara, rel.  Benjamin Zymler; 4.300/2009-TCU-2a Câmara, rel. Aroldo Cedraz; 6.233/2009-TCU-1a Câmara, rel. Marcos Bemquerer e 354/2008-TCU-Plenário, rel. Augusto Nardes) . 
15.3. Dessa forma, a exigência de requisitos excessivos ou desarrazoados configura ato irregular, por restringir a participação dos licitantes, ofendendo os princípios constitucionais que regulam a licitação.
15.4. No caso em apreço, conforme atas da CPL (peça 70, p. 93-101) , quatorze empresas adquiriram o edital, mas somente cinco participaram do torneio e quatro foram habilitadas, o que revela à primeira vista a ocorrência da restrição à participação dos licitantes.
15.5. Assim, a inclusão das cláusulas desnecessárias revelou-se uma grave infração à norma legal, que deve ser sopesada por ocasião da proposta de julgamento das presentes contas, sem prejuízo de que seja emitida ciência ao município de Conceição/PB para abster de incluir, em seus editais, cláusulas ou condições não previstas na Lei 8.666/1993, que frustrem o caráter competitivo das licitações.
16. Com relação ao argumento apresentado pelo Sr. Francisco de Oliveira Braga Neto, de que não mantinha qualquer relação com a Prefeitura Municipal de Conceição, pois não exercia qualquer cargo ou função na Edilidade, não merece guarida, ante os fatos apurados pela CGU e pela Polícia Federal, conforme relatado na instrução de peça 329 (p. 3, itens 9 e 10) :
'1. Todavia, antes impende mencionar que a representante denunciou a existência de aparato ilegal no município de Conceição/PB, comandado pelo filho (Francisco de Oliveira Braga Neto - Braguinha) da então Prefeita (Vani Leite Braga de Figueiredo) , o qual, embora não integrasse oficialmente os quadros funcionais da edilidade, era quem, de fato, administrava a Prefeitura, com a permissão da Mãe, direcionando licitações, com apoio operacional da comissão licitatória, executando as obras, com pessoal próprio, e desviando recursos públicos.
2. Realmente, as provas colhidas pela CGU (peças 27-330) e Polícia Federal (peças 424-430) confirmam a versão da representante. As provas apontam a adoção, naquela administração, do mesmo modus operandi revelado por Sérgio Pessoa Araújo (XXX.455.904-XX) durante outra operação ('Transparência', peça 447) da Polícia Federal (PF) , Engenheiro Civil também envolvido nos fatos objeto da 'operação Premier'. Referido modus consiste em prévio ajuste, pelo qual se define a empresa a ser contratada e as comissões que ela pagará às outras interessadas e aos agentes públicos, incluindo parlamentares federais. Em seguida, utiliza-se, para montar a licitação, de empresas do mesmo proprietário a ser beneficiado ou este toma emprestado empresas de outro empresário criminoso, para compor o certame, de modo que se transmite a sensação de haver concorrência e licitação, quando, na realidade, todo o procedimento é montado, com a colaboração da comissão licitatória. Finalmente, o município executa com recursos próprios o objeto contratado e a verba federal transferida é desviada em prol dos envolvidos.'
16.1. Outra evidência está relatada na alínea 'e' do item 8.3 desta instrução:
'i) diálogos telefônicos (peça 425, p. 24-26) captaram o Sr. Braguinha dando orientação para forjamento de contratos trabalhistas, preenchimento de boletins de medição e para pessoas simularem que estavam trabalhando nas obras, a fim de enganar a CGU;'
17. Ante o exposto, não se comprovou o nexo causal entre os recursos liberados, e pagos à empresa pela administração da Sra. Vani Braga, e a execução da obra, bem como se comprovou a prática de atos com grave infração à norma legal, não merecendo acolhidas as alegações de defesa apresentadas por Vani Leite Braga de Figueiredo, Francisco de Oliveira Braga Neto, Maria Cenir Ramalho e Maria Vilma de Oliveira.
18. Como relatado no item 2 desta instrução, ainda que devidamente citados, não apresentaram alegações de defesa Ana Thereza Chaves Loureiro, membro da comissão permanente de licitação; a empresa São José Construções e Serviços Ltda. e seus sócios, Antônio Gomes Pedroza e José Thiago Araújo; e o engenheiro contratado pela empresa citada, Marcos Jessé Rocha Pedrosa.
18.1. Nos processos do TCU, a revelia não leva à presunção de que seriam verdadeiras todas as imputações levantadas contra os responsáveis, diferentemente do que ocorre no processo civil, em que a revelia do réu opera a presunção da verdade dos fatos narrados pelo autor. Dessa forma, a avaliação da responsabilidade do agente não pode prescindir da prova existente no processo ou para ele carreada. 
18.2. Ao não apresentarem suas defesas, os responsáveis deixaram de produzir prova da regular aplicação dos recursos sob suas responsabilidades, em afronta às normas que impõem aos gestores públicos a obrigação legal de, sempre que demandados pelos órgãos de controle, apresentar os documentos que demonstrem a correta utilização das verbas públicas, a exemplo do contido no art. 93 do Decreto-Lei 200/67: 'Quem quer que utilize dinheiros públicos terá de justificar seu bom e regular emprego na conformidade das leis, regulamentos e normas emanadas das autoridades administrativas competentes.' 
18.3. Mesmo as alegações de defesa não sendo apresentadas, considerando o princípio da verdade real que rege esta Corte, procurou-se buscar, em manifestações dos responsáveis na fase interna desta Tomada de Contas Especial, se havia algum argumento que pudesse ser aproveitado a seu favor. 
18.4. No entanto, os responsáveis não se manifestaram apesar de devidamente citados, não havendo, assim, nenhum argumento que possa vir a ser analisado e posteriormente servir para afastar as irregularidades apontadas, mesmo porque os elementos presentes nos autos, ao invés de favorecê-los, ratificam as irregularidades a eles atribuídas.
19. Vale ressaltar que a pretensão punitiva do TCU, conforme Acórdão 1441/2016-TCU-Plenário, que uniformizou a jurisprudência acerca dessa questão, subordina-se ao prazo geral de prescrição indicado no art. 205 do Código Civil, que é de 10 anos, contado da data de ocorrência da irregularidade sancionada, nos termos do art. 189 do Código Civil, sendo este prazo interrompido pelo ato que ordenar a citação, a audiência ou a oitiva do responsável. No caso em exame, não ocorreu a prescrição, uma vez que a liberação dos recursos ocorreu em 30/5/2012 e o ato de ordenação da citação, Acórdão 2037/2016-TCU-Primeira Câmara (peça 331) , ocorreu em 22/3/2016.
20. Não havendo nos autos elementos que possam atestar a boa-fé dos responsáveis, devem ser Ana Thereza Chaves Loureiro, São José Construções e Serviços Ltda., Antônio Gomes Pedroza e José Thiago Araújo, serem considerados revéis, nos termos do art. 12, §3º, da Lei 8.443/1992, e serem rejeitadas as alegações de defesa apresentadas por Vani Leite Braga de Figueiredo, Francisco de Oliveira Braga Neto, Maria Cenir Ramalho e Maria Vilma de Oliveira, devendo as contas serem julgadas irregulares, condenando-os solidariamente ao débito apurado e aplicando-lhes individualmente a multa prevista no art. 57 da Lei 8.443/1992; bem como, caracterizadas as gravidades de suas condutas, pela aplicação aos responsáveis da sanção prevista no art. 60 da Lei 8.443/1992.
CONCLUSÃO
21. Tendo como base as informações apresentadas no histórico e a análise empreendida no exame técnico da presente instrução, foi comprovada a ocorrência das seguintes irregularidades:
a) os conjuntos das evidências são suficientes para se concluir que a empresa São José Construções e Serviços Ltda. não executou os serviços pagos pela gestão da Sra. Vani Braga, não se comprovando o nexo de causalidade entre os R$ 100.643,18 e a obra, pois não há como se afirmar que esse valor pago à citada empresa pela referida gestão foi realmente utilizado na consecução do objeto pactuado, sendo a consequência a glosa dessa quantia federal utilizada para pagamento à empresa referenciada (itens 8 e 13 desta instrução) ;
b) indícios de restrição, burla e direcionamento nos certames licitatórios (itens 8 e 12 desta instrução) ;
22. Os argumentos de defesa rejeitados tampouco lograram afastar o débito imputado aos responsáveis. Ademais, inexistem nos autos elementos que demonstrem sua boa-fé ou a ocorrência de outros excludentes de culpabilidade. Desse modo, suas contas devem, desde logo, ser julgadas irregulares, nos termos do art. 202, § 6º, do Regimento Interno/TCU, procedendo-se à sua condenação em débito e à aplicação da multa prevista no art. 57 da Lei 8.443/1992; bem como, caracterizadas as gravidades de suas condutas, pela aplicação aos responsáveis das sanções previstas nos arts. 46 e 60 da Lei 8.443/1992. 
PROPOSTA DE ENCAMINHAMENTO
23. Diante do exposto, submetemos os autos à consideração superior, propondo ao Tribunal:
a) considerar revéis Ana Thereza Chaves Loureiro (XXX.367.014-XX) , membro da Comissão Permanente de Licitação à época; São José Construções e Serviços Ltda.- ME (12.499.326/0001-94) , empresa contratada; Antônio Gomes Pedroza (XXX.008.794-XX) e José Thiago Araújo (XXX.160.044-XX) , sócios da empresa contratada; e Marcos Jessé Rocha Pedrosa (XXX.230.403-XX) , engenheiro da empresa contratada; para todos os efeitos, com fulcro no art. 12, § 3º, da Lei 8.443/1992;
b) rejeitar as alegações de defesa de Vani Leite Braga de Figueiredo (XXX.909.804-XX) , ex-prefeita municipal; Francisco de Oliveira Braga Neto (XXX.502.304-XX) , filho da ex-prefeita municipal e administrador de fato da prefeitura; Maria Cenir Ramalho (XXX.555.974-XX0) e Maria Vilma de Oliveira (XXX.227.734-XX) , membros da comissão permanente de licitação à época; 
c) julgar irregulares, nos termos dos arts. 1º, inciso I, 16, inciso III, alíneas 'b' e 'c', § 2º, da Lei 8.443/1992 c/c os arts. 19 e 23, inciso III, da mesma Lei, e com arts. 1º, inciso I, 209, incisos II e III, 210 e 214, inciso III, do Regimento Interno/TCU, as contas de Vani Leite Braga de Figueiredo (XXX.909.804-XX) , ex-prefeita municipal; Francisco de Oliveira Braga Neto (XXX.502.304-XX) , filho da ex-prefeita municipal e administrador de fato da prefeitura; Ana Thereza Chaves Loureiro (XXX.367.014-XX) , Maria Cenir Ramalho (XXX.555.974-XX0) e Maria Vilma de Oliveira (XXX.227.734-XX) , membros da comissão permanente de licitação à época; São José Construções e Serviços Ltda.- ME (12.499.326/0001-94) , empresa contratada; Antônio Gomes Pedroza (XXX.008.794-XX) e José Thiago Araújo (XXX.160.044-XX) , sócios da empresa contratada; e Marcos Jessé Rocha Pedrosa (XXX.230.403-XX) , engenheiro da empresa contratada; condenando-os solidariamente ao pagamento da importância a seguir especificada, atualizada monetariamente e acrescida dos juros de mora, calculada a partir da data discriminada até a data do efetiva quitação do débito, fixando-lhes o prazo de quinze dias, para que comprovem, perante o Tribunal, o recolhimento das referidas quantias aos cofres do Fundo Nacional de Desenvolvimento da Educação (FNDE) , nos termos do art. 23, inciso III, alínea 'a', da citada lei;
	Data da ocorrência
	Valor Histórico (R$) 

	30/5/2012
	100.643,18

d) aplicar individualmente a Vani Leite Braga de Figueiredo (XXX.909.804-XX) , ex-prefeita municipal; Francisco de Oliveira Braga Neto (XXX.502.304-XX) , filho da ex-prefeita municipal e administrador de fato da prefeitura; Ana Thereza Chaves Loureiro (XXX.367.014-XX) , Maria Cenir Ramalho (XXX.555.974-XX0) e Maria Vilma de Oliveira (XXX.227.734-XX) , membros da comissão permanente de licitação à época; São José Construções e Serviços Ltda.- ME (12.499.326/0001-94) , empresa contratada; Antônio Gomes Pedroza (XXX.008.794-XX) e José Thiago Araújo (XXX.160.044-XX) , sócios da empresa contratada; e Marcos Jessé Rocha Pedrosa (XXX.230.403-XX) , engenheiro da empresa contratada, a multa prevista no art. 57 da Lei 8.443/1992 c/c o art. 267 do RI/TCU, fixando-lhes o prazo de quinze dias, a contar da notificação, para que comprovem, perante o Tribunal (art. 214, III, a, do Regimento Interno do TCU) , o recolhimento das dívidas aos cofres do Tesouro Nacional, atualizadas monetariamente desde a data do acórdão proferido por este Tribunal até a do efetivo recolhimento, se pagas após o vencimento, na forma da legislação em vigor;
e) autorizar, desde logo, a cobrança judicial das dívidas, caso não atendidas as notificações, na forma do disposto no art. 28, inciso II, da Lei 8.443/1992;
f) autorizar também, desde logo, se requerido, com fundamento no art. 28, inciso I, da Lei 8.443, de 1992 c/c o art. 217, §§ 1º e 2º do Regimento Interno, o parcelamento das dívidas em até 36 parcelas, incidindo sobre cada parcela, corrigida monetariamente, os correspondentes acréscimos legais fixando- lhe o prazo de quinze dias, a contar do recebimento da notificação, para comprovar perante o Tribunal o recolhimento da primeira parcela, e de trinta dias, a contar da parcela anterior, para comprovar os recolhimentos das demais parcelas, devendo incidir sobre cada valor mensal, atualizado monetariamente, os juros de mora devidos, no caso do débito, na forma prevista na legislação em vigor, alertando os responsáveis de que a falta de comprovação do recolhimento de qualquer parcela importará o vencimento antecipado do saldo devedor, nos termos do § 2º do art. 217 do Regimento Interno deste Tribunal;
g) considerar graves as infrações cometidas pela empresa São José Construções e Serviços Ltda. e por Vani Leite Braga de Figueiredo, Francisco de Oliveira Braga Neto, Ana Thereza Chaves Loureiro, Maria Cenir Ramalho, Maria Vilma de Oliveira, Antônio Gomes Pedroza, José Thiago Araújo e Marcos Jessé Rocha Pedrosa;
h) inabilitar Vani Leite Braga de Figueiredo, Francisco de Oliveira Braga Neto, Ana Thereza Chaves Loureiro, Maria Cenir Ramalho, Maria Vilma de Oliveira, Antônio Gomes Pedroza, José Thiago Araújo e Marcos Jessé Rocha Pedrosa para o exercício de cargo em comissão ou função de confiança no âmbito da Administração Pública pelo período de 5 (cinco) anos, nos termos do art. 60 da Lei 8.443/1992; 
i) declarar inidônea a empresa São José Construções e Serviços Ltda.- ME (12.499.326/0001-94) para participar de licitação na Administração Pública Federal, nos termos do art. 46 da Lei 8.443/1992;
j) enviar cópia do Acórdão a ser prolatado, bem como do Relatório e do Voto que o fundamentarem à Procuradoria da República no Estado da Paraíba, nos termos do § 3º do art. 16 da Lei 8.443/1992 c/c o § 7º do art. 209 do Regimento Interno do TCU, para adoção das medidas cabíveis, informando-lhe que o inteiro teor da deliberação pode ser consultado no endereço www.tcu.gov.br/acordaos;
k) enviar cópia do Acórdão que vier a ser proferido ao Fundo Nacional de Desenvolvimento da Educação (FNDE) e aos responsáveis, para ciência, informando que a presente deliberação, acompanhada do Relatório e do Voto que a fundamenta, está disponível para a consulta no endereço www.tcu.gov.br/acordaos, além de esclarecer que, caso requerido, o TCU poderá fornecer sem custos as correspondentes cópias, de forma impressa."
O Ministério Público junto ao TCU, em oitiva regimental, manifestou-se em concordância com a unidade instrutora, propondo apenas um ajuste na data de ocorrência do débito, nos seguintes termos:
"À vista dos elementos contidos nos autos, manifestamo-nos, em essência, de acordo com a proposta de encaminhamento sugerida pela unidade técnica à peça 391. Alvitramos apenas um pequeno ajuste no teor do item 23.c (fl. 12) . De acordo com os documentos constantes à peça 71 (fls. 2 e 20) , a contratada recebeu os recursos em 15/6/2012, sendo essa a referência temporal adequada para a fixação do débito. Ressalte-se que tal alteração não traz prejuízo aos responsáveis (a nova data é posterior àquela anteriormente lhes informada) ."
É o Relatório.

8.1. John Johnson Gonçalves Dantas de Abrantes (1663/OAB-PB) e outros, representando Francisco de Oliveira Braga Neto, Maria Cenir Ramalho, Maria Vilma de Oliveira e Vani Leite Braga de Figueiredo.

Procurador Marinus Eduardo De Vries Marsico.

TOMADA DE CONTAS ESPECIAL ORIGINÁRIA DE REPRESENTAÇÃO. OPERAÇÕES DA POLÍCIA FEDERAL E DA CONTROLADORIA-GERAL DA UNIÃO. CONVÊNIO. FUNDO NACIONAL DE DESENVOLVIMENTO DA EDUCAÇÃO. CONSTRUÇÃO DE QUADRA POLIESPORTIVA. FRAUDE NA LICITAÇÃO. AUSÊNCIA DE NEXO DE CAUSALIDADE ENTRE OS RECURSOS REPASSADOS E A EXECUÇÃO DA PRIMEIRA DE TRÊS MEDIÇÕES DA OBRA. DESCONSIDERAÇÃO DA PERSONALIDADE JURÍDICA. CITAÇÃO. REVELIA DE PARTE DOS RESPONSÁVEIS. ACOLHIMENTO PARCIAL DAS ALEGAÇÕES DE DEFESA. IRREGULARIDADE DAS CONTAS. DÉBITO. MULTA. DECLARAÇÃO DE INIDONEIDADE. INABILITAÇÃO DOS GESTORES.

TOMADA DE CONTAS ESPECIAL (TCE)

Secretaria de Controle Externo de Tomada de Contas Especial (Secex TCE).

Trata-se de tomada de contas especial (TCE) instaurada por determinação do subitem 1.9.2 do Acórdão 2037/2016-TCU-Primeira Câmaraâmara (peça 331) , proferido em processo de representação (TC Processo 029.469/2011-2) , autuado a partir de expediente protocolizado por empresa noticiando irregularidades generalizadas nas licitações realizadas pela Prefeitura Municipal de Conceição/PB. 
Em face disso, e considerando os indícios de direcionamento de licitações e de danos ao erário, o Tribunal determinou a constituição de processos apartados de TCE, para fins de quantificação do débito e identificação dos responsáveis, promovendo, inclusive, a desconsideração da personalidade jurídica das empresas envolvidas.
Os danos ao erário decorreriam, principalmente, da ausência de nexo causal entre os serviços pactuados por meio de convênios e os recursos federais repassados ao município, objetos, inclusive, das operações "Transparência" e "Premier", realizadas pela Polícia Federal e pela Controladoria-Geral da União (CGU) , cujas irregularidades foram apontadas no inquérito policial 344/2012-SR/DPF/PB e no Relatório de Demandas Externas 00214.000547/2012-41. 
Além do presente processo, relatei as outras duas tomadas de contas especiais instauradas a partir do Acórdão 2037/2016-TCU-Primeira Câmaraâmara, TC Processo 017.699/2016-9, em que foi proferido o Acórdão 821/2019-TCU-Plenário, e TC Processo 017.705/2016-9, em que foi proferido o Acórdão 1653/2017-TCU-Plenário. 
Analisa-se, nestes autos, o Convênio PAC 202225/11 (Siconv 760305/11) , celebrado entre a Prefeitura Municipal de Conceição-PB e o Fundo Nacional de Desenvolvimento da Educação (FNDE) , com vigência até 31/5/2017, para a construção de quadra poliesportiva na referida municipalidade. Os recursos repassados para a implementação do objeto totalizaram R$ 506.321,01, sendo pago o montante de R$ 494.047,41 à São José Construções e Serviços Ltda., empresa contratada. Segundo informação dos autos, a obra foi concluída em 10/4/2015, com percentual de execução de 99,27%.
A partir dos documentos compartilhados pela Justiça Federal, bem como do relatório da CGU, verificou-se fraude no procedimento licitatório que antecedeu a contratação da São José Construções e Serviços Ltda. e ausência de nexo causal entre os recursos repassados e a execução dos serviços referentes à primeira de três medições realizadas na obra para construção da quadra poliesportiva, no valor de R$ 100.643,18.
Assim, em cumprimento à determinação contida no item 1.9.2 do Acórdão 2037/2016-TCU-Primeira Câmaraâmara, foram promovidas as citações dos seguintes responsáveis:
2.1. Vani Leite Braga de Figueiredo, prefeita municipal, tendo apresentado as alegações de defesa em 23/8/2016 (peça 369) ;
2.2. Francisco de Oliveira Braga Neto, filho da prefeita municipal, tendo apresentado as alegações de defesa em 31/8/2016 (peça 370) ;
2.3. Maria Vilma de Oliveira, presidente da Comissão Permanente de Licitação (CPL) , tendo apresentado as alegações de defesa em 8/9/2016 (peça 373) ;
2.4. Anna Thereza Chaves Loureiro, membro da CPL, tendo permanecido silente;
2.5. Maria Cenir Ramalho, membro da CPL, tendo apresentado as alegações de defesa em 8/9/2016 (peça 373) ;
2.6. São José Construções e Serviços Ltda., empresa contratada para execução da obra, tendo permanecido silente;
2.7. Antônio Gomes Pedroza, sócio da empresa São José Construções e Serviços Ltda., tendo permanecido silente;
2.8. José Thiago Araújo, sócio da empresa São José Construções e Serviços Ltda., tendo permanecido silente;
2.9. Marcos Jessé Rocha Pedrosa, engenheiro da empresa contratada, tendo permanecido silente.
Considerando que Anna Thereza Chaves Loureiro, Antônio Gomes Pedroza, José Thiago Araújo, Marcos Jessé Rocha Pedrosa e a contratada São José Construções e Serviços Ltda. não apresentaram alegações de defesa, resta caracterizada a revelia quanto a esses responsáveis, o que autoriza o prosseguimento do feito, nos termos do art. 12, §3º, da Lei 8.443/1992.
Em análise de mérito, a unidade instrutora concluiu pela rejeição das alegações de defesa dos responsáveis e propôs ao Tribunal julgar irregulares as contas, condenando-os ao débito apurado e aplicando-lhes a multa prevista no art. 57 da Lei 8.443/1992. Ademais, propôs considerar graves as infrações cometidas, com a consequente inabilitação dos responsáveis para o exercício de cargo em comissão ou função de confiança no âmbito da Administração Pública pelo período de cinco anos, bem como a declaração de inidoneidade da empresa contratada para participar de licitação na Administração Pública Federal.
O Ministério Público de Contas, por sua vez, manifestou-se, em essência, de acordo com a proposta da unidade instrutora, divergindo apenas quanto à data da ocorrência do débito. Segundo o Parquet especializado, a contratada recebeu os recursos em 15/6/2012, devendo ser esta a referência temporal adequada para a fixação do valor a ser ressarcido.
II
Corroboro, em parte, os pronunciamentos da unidade instrutora e do Ministério Público Junto ao TCU, incorporando os seus fundamentos às minhas razões de decidir no que não conflitar com este voto.
Segundo informa a unidade instrutora, o contrato celebrado com a São José Construções e Serviços Ltda. envolveu três pagamentos a seguir especificados: 
	Data
	Medição
	Valor (RS) 

	14/6/2012
	1ª
	100.643,18

	5/11/2012
	2ª
	278.413,13

	29/12/2015
	3ª
	114.991,10

	Total
	494.047,41

O débito imputado aos responsáveis decorreu, conforme anteriormente mencionado, da ausência de nexo de causalidade entre os recursos repassados ao município e as despesas referentes à primeira medição (R$ 100.643,18) , tendo em vista os indícios de que a contratada não teria executado os serviços correspondentes a essa parcela.
Com relação às demais medições (2ª e 3ª) , reputou-se existente a relação de causalidade financeira, com base no seguinte argumento (peça 391, p. 2) :
"2.1. Conforme relatório que respaldou o Acórdão 2037/2016-TCU-Primeira Câmara (peça 331) , o débito alvo desta tomada de contas especial refere-se apenas ao pagamento da primeira medição informada no item 5 adiante, feito na gestão da Sra. Vani Leite Braga. É que o Gestor municipal seguinte não pactuou com as práticas irregulares aqui apontadas e obrigou que a própria empresa contratada passasse a executar a obra, além de ter se assegurado de comprovar o nexo entre os pagamentos por ele efetuados e as despesas correspondentes, levando o Tribunal a decidir que, a partir da nova gestão, a empresa passou a ter vida real, deixando de ser fictícia, o que possibilitou referido nexo causal entre a verba utilizada na nova gestão e as obras." (destaquei) 
Ou seja, a partir da gestão sucessora, nos termos mencionados pela unidade instrutora, a contratada teria passado "a ter vida real, deixando de ser fictícia". Há, ainda, a informação de que a obra teria sido concluída em 10/4/2015, com 99,27% de execução (peça 391, p. 3) .
Em face desses elementos, conclui a unidade instrutora:
"13.2 Desse modo, os documentos constantes do processo comprovam a execução do objeto, mas não permitem concluir sobre a correta aplicação dos recursos repassados, devendo por isso ser rejeitadas as contas dos gestores, sendo estes condenados ao valor total do débito."
Feito esse necessário relato, passo a analisar o débito imputado aos responsáveis.
Como se sabe, a mera execução física do objeto (conclusão da obra) , por si só, não comprova que os recursos foram aplicados corretamente. Há que se verificar a existência do nexo causal entre essa execução e os documentos de despesas apresentados pelo convenente. A ausência desse nexo de causalidade impossibilita identificar se a obra foi executada (ou custeada) com recursos federais, tendo em vista a possibilidade de a executora ter sido paga por outra fonte de recursos, diversa do convênio sob exame, tais como recursos municipais, estaduais ou, ainda, oriundos de outro convênio com entidades federais, com possíveis desvios das verbas próprias da avença. 
Há, ainda, o problema de a executora, ao não participar da licitação, não demonstrar estar habilitada para o objeto licitado, com a consequente possibilidade de execução em qualidade inferior à técnica requerida. Há também, diante da subcontratação, a possibilidade de haver superfaturamento, evidenciado a partir da diferença do valor pago à contratada e aquilo que esta repassou à subcontratada.
Nessas circunstâncias, é pacífico o entendimento de que a ausência de vínculo entre a contratada e o executor, conjugada ao pagamento efetuado àquela, impossibilita o estabelecimento do nexo de causalidade financeiro. Esse entendimento é sintetizado no seguinte enunciado da jurisprudência selecionada desta Corte (Acórdão 2800/2019-TCU-Plenário, Rel. Marcos Bemquerer) :
"A utilização de empresa de fachada para a realização do objeto do convênio não permite o estabelecimento do necessário nexo entre os recursos repassados e o objeto avençado, ainda que este esteja, comprovadamente, executado."
Desse modo, verificado que a empresa contratada não foi a real executora da obra, ou de parcela dela, como apontado no caso, haverá a obrigação de ressarcir os valores federais correspondentes repassados ao Município, mesmo que obra tenha sido concluída. Cabe perquirir, portanto, se há nos autos elementos que demonstrem que a São José Construções e Serviços Ltda. não executou os serviços referentes à primeira medição da construção da quadra poliesportiva, em especial os relacionados à inexistência física da contratada (empresa fictícia) . Há, ainda, uma segunda questão posta pela unidade técnica, quanto à possibilidade de apreciar o caso com base no ônus da prova objetivo. Começo minha análise por esta segunda questão.
A unidade instrutora fundamenta a proposta pela condenação em débito com base no dever de prestar contas e, consequentemente, na inversão do ônus da prova, cabendo ao gestor, no caso, comprovar a regular aplicação dos recursos, notadamente o nexo de causalidade financeiro entre estes e as despesas incorridas no Convênio PAC 202225/11.
De fato, em face do dever de prestar contas, cabe ao convenente trazer aos autos esses elementos probatórios, demonstrando, além da execução física, que os recursos do convênio foram utilizados nos pagamentos efetuados à contratada. O ônus da prova, contudo, fica adstrito a essa relação.
Situação diferente ocorre quando se verifica, por meio de denúncia, representação ou fiscalização, que a obra objeto do convênio não foi executada pela empresa contratada, mas sim por terceiro, circunstância que ensejaria a aplicação do entendimento anteriormente exposto, acerca do rompimento do nexo de causalidade. 
Veja que, nesse caso, não se fala em ônus de demonstrar a relação de causalidade financeira, mas sim da sua ausência ou do seu rompimento diante da constatação de que a obra foi executada por terceiro, não integrante da relação contratual. Por essa razão, na hipótese dos autos, processo cujos fatos imputados aos responsáveis foram verificados originalmente em representação, não há que se falar em inversão do ônus probatório, aplicando-se a regra geral prevista no Código de Processo Civil, art. 373, segundo a qual incumbe à parte que alega a demonstração dos fatos constitutivos de seu direito. Ou seja, cabe ao TCU, no caso, demonstrar os fatos em face dos quais condena os gestores.
Ademais, há que se diferenciar os atos de gestão propriamente ditos, os quais se relacionam à obrigação de prestar contas, da conduta de uma empresa que contrata com a Administração. Nesse mesmo sentido aponta a jurisprudência desta Casa, expressa no seguinte enunciado (Acórdão 901/2018-TCU-Segunda Câmara, Rel. Ministro José Múcio Monteiro) :
"O ônus da prova sobre ocorrências ilegais imputadas a terceiros contratados pela Administração Pública cabe ao TCU, o qual deve evidenciar a conduta antijurídica praticada para fins de imputação de débito. A obrigação de demonstrar a boa e regular aplicação de recursos públicos é atribuída ao gestor, e não a terceiros contratados pela Administração Pública."
Afastada a tese acerca da inversão do ônus da prova, passo a analisar a primeira questão, referente às evidências apresentadas pela unidade instrutora, a seguir transcritas, para fundamentar a conclusão de que a empresa contratada não executara os serviços da primeira medição do Contrato 055/2012, no valor de R$ 100.643,18 (peça 391, p. 5) :
"b) foi constatado (peça 28, p. 5-17) que o fiscal da Prefeitura Durval Leite não fiscalizava os serviços, que os boletins de medição só continham assinatura do representante da contratada (Marcos Jessé) , que as notas fiscais da obra foram atestadas pela Secretária de Educação Maria Vilma (que também atuou como presidente da comissão de licitação) e que inexistia vínculo de emprego entre a contratada e os trabalhadores alocados na obra, pois a única relação de trabalho registrada no INSS envolvia o respectivo sócio (peça 28, p. 16) ; 
c) os boletins de medição eram preenchidos a mando do Sr. Braguinha ou da Tesoureira Mônica (peça 425, p. 22) ; 
d) foram localizadas na sede da Construtora São José várias folhas de papel timbrado em branco, carimbadas e assinadas pelo Engenheiro Marcos Jessé (peças 425, p. 69-72, e 427, p. 204) ; 
e) diálogos telefônicos (peça 425, p. 24-26) captaram o Sr. Braguinha dando orientação para forjamento de contratos trabalhistas, preenchimento de boletins de medição e para pessoas simularem que estavam trabalhando nas obras, a fim de enganar a CGU; 
f) a CGU verificou que outras obras fiscalizadas estavam sendo realizadas pelos funcionários municipais Manoel Ramalho Lins (MIR) e José Quintino (Zé Quintino ou Quintino) , este último Coordenador Municipal de Fiscalização de Obras (peça 425, p. 27-29) ."
Apesar de não haver referência expressa, as peças mencionadas correspondem àquelas constantes do processo TC Processo 029.469/2011-2, representação que deu origem a estes autos. As peças 425 a 430 referem-se ao compartilhamento de provas dos autos do Processo 0003231-62.2012.4.05.8205, que corre na 8ª Vara da Justiça Federal na Paraíba, em segredo de justiça. 
Há ainda o relatório de demandas externas elaborado pela CGU (peça 28 do TC Processo 029.469/2011-2) . Nesse documento, ela informa que, em inspeção física, entrevistou dois funcionários da contratada que se encontravam trabalhando na obra, Francisco Wagner Liberato de Arruda e Sabino Liberato da Silva, ocasião em que eles informaram não possuir vínculo empregatício com a empresa contratada. Essa situação foi também corroborada pela ausência de registros nas Guias de Recolhimento do FGTS, as quais, segundo o controle interno, demonstraram que a empresa não formalizava as relações contratuais com seus empregados (peça 28, p. 16-17, do TC Processo 029.469/2011-2) .
Quanto aos documentos compartilhados pela Justiça Federal, a peça 425 do TC Processo 029.469/2011-2 refere-se ao inquérito do Departamento de Polícia Federal. Nesse inquérito, há menção, em dois trechos, a responsáveis destes autos.
O trecho às p. 21-42 da peça 425 do TC Processo 029.469/2011-2 traz relatos que apontam supostos ilícitos praticados por Francisco de Oliveira Braga Neto, filho da ex-Prefeita, relacionados a conluio com empresas contratadas e à execução direta de obras com o pessoal da Prefeitura. Não há nesse trecho do relatório, no entanto, menção à empresa contratada, São José Construções e Serviços Ltda., ou à construção da quadra poliesportiva sob exame.
O trecho às p. 66-75, por sua vez, ao discorrer sobre condutas praticadas por Antônio Gomes Pedroza, sócio da empresa contratada, reafirma as informações prestadas pela CGU acerca da existência de dois funcionários da contratada que se encontravam trabalhando na obra, mas sem vínculo empregatício. Informa, ainda, pagamento antecipado à contratada por serviços não realizados até aquela ocasião.
Verifico que esses documentos, autos do Processo 0003231-62.2012.4.05.8205, que corre na 8ª Vara da Justiça Federal na Paraíba, e relatório de demandas externas elaborado pela CGU, apresentam um conjunto de indícios suficientes, com base nos quais é possível aferir que os serviços referentes à primeira medição não foram executados pela empresa contratada, melhor sintetizados a seguir: 
2.10. falsificação de documentos: a Polícia Federal relatou a existência de diversas folhas timbradas em branco da construtora assinadas pelo engenheiro, indicando que ele comercializava assinatura como responsável técnico de obras, mas não exercia, de fato, atividades junto à empresa. Esses documentos, conforme aponta o inquérito, poderiam ser utilizados para fraudar licitações. Poderiam também ser utilizados para fraudar a execução de contratos, como se observou no caso em exame (peça 425, p. 69-71 do TC Processo 029.469/2011-2) ;
2.11. apreensão de diversos documentos em branco e timbrado de empresas concorrentes, proponentes na licitação, o que demonstraria a atuação conjunta dessas empresas para fraudar licitações e contratos no Município (peça 425, p. 71-72 do TC Processo 029.469/2011-2) ;
2.12. inexistência de empregados registrados pela contratada nas guias de recolhimento do FGTS e Informações da Previdência Social - GFIP, desde sua constituição. Havia registro apenas de um dos sócios-administradores da empresa. Ademais, os dois funcionários que se encontravam na obra, quando indagados pela CGU, informaram que desconheciam o engenheiro responsável pela fiscalização, que nunca compareceu qualquer engenheiro à obra e que não possuíam vínculo empregatício com a empresa contratada (peça 425, p. 67 do TC Processo 029.469/2011-2) ;
2.13. inexistência de fiscalização da obra, com o consequente pagamento antecipado à contratada por serviços não realizados até aquela ocasião. Conforme relatado, o fiscal da prefeitura não atestou os boletins de medição, existindo, nos documentos, apenas a assinatura do engenheiro responsável técnico da contratada (peça 425, p. 69 do TC Processo 029.469/2011-2) .
Como se sabe, a prova indiciária, juízo dedutivo por meio do qual, a partir de vários fatos conhecidos e provados (indícios) , se demonstra a ocorrência de outro fato, é amplamente admitida em direito. Nesse sentido, dispõe o art. 239 do Código de Processo Penal: considera-se indício a circunstância conhecida e provada, que, tendo relação com o fato, autorize, por indução, concluir-se a existência de outra ou outras circunstâncias. Também a jurisprudência desta Corte se utiliza desse meio de prova, conforme apontam os seguintes enunciados da jurisprudência selecionada:
"A prova indiciária, constituída por somatório de indícios que apontam na mesma direção, é suficiente para caracterizar fraude a licitação por meio de conluio de licitantes, não se exigindo prova técnica inequívoca para tanto." (Acórdão 333/2015-TCU-Plenário. Rel. Ministro Bruno Dantas) 
"Indícios concatenados e harmônicos constituem prova indireta ou indiciária. Indícios vários e coincidentes são prova. (Acórdão 2735/2010-TCU-Plenário, Rel. Ministro Benjamin Zymler) 
No caso, os indícios apresentados, devidamente provados e não justificados após o contraditório, evidenciam uma prática ou modo de operação ilícito da empresa contratada, que tinha por finalidade fraudar a execução da obra. Esses elementos possuem especial gravidade quando verificados em contratos administrativos, que se submetem a um regime de execução próprio, regidos pelo direito público, vinculados ao princípio da legalidade e submetidos a um conjunto maior de formalidades e obrigações, quando comparados aos contratos de direito privado.
Conforme registrado nos autos, essa situação ilícita somente foi sanada na gestão municipal sucessora, a partir das medidas adotadas pelo novo Prefeito, que levantou os serviços executados em todas as obras e firmou ajustes de condutas com as empresas contratadas, obrigando-as a alocar pessoal próprio nas obras e apresentar documentação referente ao pagamento dos trabalhadores, encargos sociais, registro das obras no INSS e compra de material, visando garantir o devido nexo de causalidade entre os recursos pagos pela nova gestão e as obras correspondentes.
Esses indícios são suficientes, portanto, para evidenciar que os serviços referentes à primeira medição da obra não foram executados pela empresa contratada, São José Construções e Serviços Ltda, restando, por consequência, demonstrado o dano ao erário, correspondente ao valor pago de R$ 100.643,18, em 15/6/2012, conforme aponta o Ministério Público de Contas. 
Por esse débito, devem ser responsabilizados os gestores que lhe deram causa: Vani Leite Braga de Figueiredo, ex-Prefeita, administradora máxima do Município, responsável pela supervisão das obras e também pelos pagamentos; a empresa contratada, São José Construções e Serviços Ltda., e seus sócios administradores, Antônio Gomes Pedroza e José Thiago Araújo, tendo em vista a desconsideração da personalidade jurídica.
Entendo não ser cabível a responsabilização dos membros da comissão de licitação pelo débito, visto que a irregularidade que lhes está sendo imputada, direcionamento e fraude à licitação, não se insere na relação causal para o resultado danoso, pagamento por serviço não prestado pela contratada. 
As múltiplas causas verificadas para esse dano são, além das mencionadas condutas ilícitas da contratada, a ausência de fiscalização por parte da Prefeitura e a consequente antecipação de pagamento por serviços não realizados. Nesse sentido, tendo em vista que a Presidente da Comissão Permanente de Licitação, Maria Vilma de Oliveira, era, também, Secretária de Educação e responsável por atos de execução das despesas, tendo atestado as notas fiscais apresentadas pela contratada, condição sem a qual não haveria o pagamento, deve-lhe ser imputada a obrigação de ressarcir o erário, solidariamente com os demais responsáveis anteriormente identificados.
Cumpre, portanto, julgar irregulares as contas de Vani Leite Braga de Figueiredo, de Maria Vilma de Oliveira, da empresa contratada, São José Construções e Serviços Ltda., e de seus sócios administradores, Antônio Gomes Pedroza e José Thiago Araújo, com fundamento no art. 16, inciso III, alínea "c", da Lei 8.443/1992, condenando-os ao pagamento do débito apurado nos autos e aplicando-lhes, individualmente, a multa prevista no art. 57 da mesma Lei.
III
Com relação às demais irregularidades verificadas, os responsáveis não lograram trazer aos autos quaisquer justificativas, de modo a afastar a fraude ao procedimento licitatório, demonstrada a partir dos seguintes elementos:
2.14. direcionamento da licitação diante das exigências indevidas de: (a) declaração da inexistência de pendências contratuais ou de qualquer outra natureza perante o ente licitante, expedida pela Prefeitura até o 3º dia útil anterior à licitação; (b) comprovação de visita ao local da obra até 3 dias antes da licitação, expedida pela Prefeitura; (c) comprovação de capacidade técnico profissional sem a devida justificativa, sem parâmetro definido e sem identificar as parcelas relevantes da obra sob as quais incidiram essa demonstração de capacidade; (d) comprovação de quitação do edital; e (e) cronograma físico-financeiro;
2.15. irregular classificação da empresa Viga Engenharia Ltda., apesar de sua proposta não conter os preços unitários dos serviços;
2.16. conluio entre as empresas Viga Engenharia Ltda. e JMR Construtores Ltda., cujas propostas apresentaram estrita correspondência, não só pelo valor global, mas, também, pelos idênticos valores totais de cada item;
2.17. indícios de conluio entre a comissão de licitação e as empresas JMR, São José Construções e Inprel, para favorecer a contratada, inclusive suspeita de substituição de proposta durante a realização do certame.
Quanto a essas irregularidades, manifesto concordância com as conclusões da unidade instrutora, no sentido de rejeitar as alegações de defesa apresentadas, exceto quanto a dois responsáveis: Francisco de Oliveira Braga Neto e Marcos Jessé Rocha Pedrosa.
Com relação a Francisco de Oliveira Braga Neto, filho da ex-Prefeita, apesar dos apontamentos no inquérito policial, no sentido de que ele seria o administrador de fato da Prefeitura, exercendo diversos ilícitos, e diferentemente da situação verificada nas outras duas tomadas de contas especiais instauradas a partir do Acórdão 2037/2016-TCU-Primeira Câmaraâmera, em que havia robustas evidências que demonstravam sua participação como intermediador dos acordos fraudulentos entre a prefeitura (real executora dos serviços) e as empresas, não há nos presentes autos elementos probatórios que demonstrem ter ele praticado atos de gestão relacionados diretamente ao convênio sob exame que pudessem ensejar a aplicação de sanção por esta Corte. Assim, como tampouco há informações de que ele tenha ocupado cargo ou função municipal, ou mesmo gerido os recursos públicos sob exame, exercendo atos como a celebração de contrato, o atesto de execução dos serviços ou mesmo a autorização de pagamentos, cabe excluí-lo da presente relação processual. 
Da mesma forma, não vislumbro fundamento legal para responsabilizar o engenheiro da empresa contratada, Marcos Jessé Rocha Pedrosa. No caso sob exame, em que o vínculo jurídico entre a administração pública e a pessoa jurídica resulta de um contrato, o entendimento desta Corte de Contas é no sentido de que a responsabilidade é prioritariamente da pessoa jurídica contratada. É possível estender aos sócios e aos administradores determinadas obrigações que seriam da entidade, caso sejam verificados fundamentos suficientes para a desconsideração da personalidade jurídica, requisitos estes presentes nos autos. No entanto, a desconsideração da personalidade jurídica não alcança os empregados da pessoa jurídica. Assim, como não há elementos que apontem ser o engenheiro sócio ou administrador da empresa contratada, cabe também excluí-lo da presente relação processual.
Nesse contexto, diante da grave infração à norma legal, exsurge o dever de julgar irregulares as contas de Vani Leite Braga de Figueiredo, Maria Vilma de Oliveira, Anna Thereza Chaves Loureiro, Maria Cenir Ramalho, da empresa contratada, São José Construções e Serviços Ltda., e de seus sócios administradores, Antônio Gomes Pedroza e José Thiago Araújo, com fundamento no art. 16, inciso III, alínea "b", da Lei 8.443/1992.
Tendo em vista a proposta de aplicação da multa prevista no art. 57 da Lei 8.443/1992 aos responsáveis pelo débito, cabe aplicar aos demais, Anna Thereza Chaves Loureiro e Maria Cenir Ramalho a multa prevista no art. 58, inciso II da mesma lei.
Para a dosimetria das sanções cominadas aos responsáveis, tanto às fundadas no art. 57 para os responsáveis condenados ao ressarcimento pelo dano apurado, quanto às fundadas no art. 58, inciso II, relevo aspectos como nível de gravidade dos ilícitos, materialidade envolvida, e grau de culpabilidade dos agentes, valoradas as circunstâncias do caso concreto. Nesse sentido cito a alteração legislativa recente da Lei de Introdução às Normas do Direito Brasileiro, segundo a qual "na aplicação de sanções, serão consideradas a natureza e a gravidade da infração cometida, os danos que dela provierem para a administração pública, as circunstâncias agravantes ou atenuantes e os antecedentes do agente" (Decreto-Lei 4.657/1942, art. 22, § 2º) .
No caso em exame, considero extremamente graves as condutas da Prefeita municipal à época dos fatos e responsável pela homologação do certame, Vani Leite Braga de Figueiredo, gestora máxima de município envolvido em diversas fraudes em certames licitatórios, sendo condenada em outros processos de TCE nesta Corte de Contas (TC Processo 003.441/2015-6, TC Processo 003.429/2015-6, TC Processo 000.751/2015-0, TC Processo 006.843/2016-6, TC Processo 017.699/2016-9 e TC Processo 017.705/2016-9) . Desta forma, proponho a aplicação da sanção prevista no art. 60 da Lei 8.443/1992, inabilitando-a para o exercício de cargo em comissão ou função de confiança na administração pública por oito anos. 
Quanto aos demais responsáveis envolvidos na fraude, em sintonia com Acórdão 2905/2016-TCU-Plenário e por serem também consideradas graves suas condutas, devem ser inabilitados para o exercício de cargo em comissão ou função de confiança na administração pública por um período de cinco anos. 
Complementarmente, com fundamento no art. 46 da Lei 8.443/1992, impõe-se declarar a inidoneidade da empresa fraudadora para participar de licitação na Administração Pública Federal por cinco anos.
Ante o exposto, voto por que o Tribunal adote o Acórdão que ora submeto à deliberação deste Colegiado.
TCU, Sala das Sessões Ministro Luciano Brandão Alves de Souza, em 23 de setembro de 2020.
Ministro BRUNO DANTAS 
Relator